【裁判字號】    98,訴,2239
【裁判日期】    990603
【裁判案由】    返還所有物等
【裁判全文】
臺灣板橋地方法院民事判決              98年度訴字第2239號
原      告  培敦工程有限公司
兼法定代理人丙○○○
共      同
訴訟代理人  張立中律師
複代理  人  乙○○
被      告  豪展營造有限公司
兼法定代理人丁○○
共      同
訴訟代理人  林復宏律師
            林紹源律師
上列當事人間請求返還所有物等事件，經本院於民國99年5月17
日言詞辯論終結，判決如下：
    主  文
被告應將坐落台北縣五股鄉○○段更寮小段第四二二之四號及同
段第四二二之八號土地上如附圖所示Ａ、Ｂ、Ｃ、Ｄ、Ｅ部分（
面積共二百二十六平方公尺）地上物騰空返還原告培敦工程有限
公司。
原告其餘之訴駁回。
訴訟費用由被告連帶負擔百分之四；原告丙○○○負擔百分之五
；餘由原告培敦工程有限公司負擔。
本判決第一項於原告培敦工程有限公司以新臺幣參拾伍萬元供擔
保後，得假執行；被告倘以新臺幣參拾伍萬元為原告培敦工程有
限公司預供擔保，得免為徦執行。
原告其餘假執行之聲請駁回。
    事實及理由
一、程序方面：
    本件原告未於最後言詞辯論期日到場，核無民事訴訟法第38
    6條各款所列情形，爰依被告聲請，由其一造辯論而為判決
    。
二、原告主張：
  (一)原告培敦工程有限公司（下稱原告公司）係由原告丙○○○
    及被告丁○○二人所組成，對外由原告丙○○○擔任原告公
    司唯一董事（負責人）並處理原告公司業務及財務相關事項
    。被告丁○○則為工地主任。嗣於民國96年3月間，因被告
    丁○○要求，原告丙○○○、丁○○再合資成立被告豪展營
    造有限公司（下稱被告公司），對外由被告丁○○擔任被告
    公司唯一董事（負責人）。
  (二)附件一所示機具（詳本院卷1第129頁至239頁，下稱附件一
    機具）為原告公司所有；附件二所示機具（詳本院卷1第240
    頁，下稱附件二機具）則為原告丙○○○所有，並自其等所
    有之日起，由其等自行占有管理。被告丁○○嗣說動原告丙○○○於96年9月28日向訴外人甲○○承租其占用台北縣五
    股鄉○○段更寮小段422-4號土地（下稱422-4號土地）。並
    由原告公司於96年9月12日以新臺幣（下同）35萬元向甲○○購買其上門牌路碼「台北縣五股鄉○○路○段98巷30號之6
    」建物（下稱系爭貨櫃屋）。並將附件一、二機具搬至上址
    使用。詎自97年初起，原告發現被告丁○○意圖管控前述機
    具之使用以妨礙原告公司工程使用。原告已於97年7月12日
    赴台北縣五股鄉○○路○段98巷30號之6被告公司營業所及機
    具堆放現場時，當面向被告終止使用借貸關係及被告占有使
    用權源關係，是本於民法第767條、962條規定請求被告返還
    附件一、附件二機具及請求被告將系爭貨櫃屋騰空返還原告
    公司占有使用。併被告於使用422-4號及使用同段422-8號土
    地期間應容忍原告公司通過前開土地進出系爭貨櫃屋。
  (三)又原告公司所有帳冊憑證等，亦遭被告共同無權占有，爰依
    民法第767條第1項規定請求返還。
  (四)關於請求不當得利及損害賠償（選擇合併）部分：
    (1)原告公司於96年9月28日向訴外人甲○○承租422-4號土地
      ，租金每月9萬元。原告公司並已支付96年9月28日起至97
      年9月27日止租金予甲○○。詎被告自97年1月起即排他占
      有使用原告公司承租之土地，致原告公司受有自97年1月
      起至97年9月27日止租金損害共80萬1,000元，爰本於共同
      侵權行為及不當得利法律關係，請求被告連帶給付80萬1,
      000元及自起訴狀繕本送達翌日（即98年10月17日）起至
      清償日止，按年息5%計算之利息。
    (2)附件一機具既為原告公司所有，被告無權占有使用，顯然
      侵害原告公司所有權，使原告公司受有相當於租金之損害
      ；被告則受有相當於租金之利得，爰本於共同侵權行為及
      不當得利法律關係，請求被告連帶給付10萬元及自98年10
      月17日起至清償日止，按年息5%計算之利息。
    (3)附件二機具既為原告丙○○○所有，被告無權占有使用，
      顯然侵害原告丙○○○所有權，使原告丙○○○受有相當
      於租金之損害；被告則受有相當於租金之利得，爰本於共
      同侵權行為及不當得利法律關係，請求被告連帶給付10萬
      元及自98年10月17日起至清償日止，按年息5%計算之利息
      。
  (五)併為聲明：
    (1)被告應將附件一所示機具返還原告公司。
    (2)被告應將附件二所示機具返還原告丙○○○。
    (3)被告應將系爭貨櫃屋騰空返還原告公司占有使用。
    (4)被告於使用422-4號及同段422-8號土地期間，應容忍原告
      公司通過前開土地進出系爭貨櫃屋。
    (5)被告應共同給付原告公司80萬1,000元，及自98年10月17
      日起至清償日止，按年息5%計算之利息。
    (6)被告公司應給付原告公司10萬元，及自98年10月17日起至
      清償日止，按年息5%計算之利息。
    (7)被告公司應給付原告丙○○○10萬元，及自98年10月17日
      起至清償日止，按年息5%計算之利息。
    (8)被告應將原告公司95年度全年、96年度全年及97年度3月
      31日以前傳票及收據；原告公司與訴外人國雍營造工程股
      份有限公司、達欣工程股份有限公司、億東營造股份有限
      公司、勇裕營造股份有限公司、百年、地樺營造事業股份
      有限公司、亨住營造有限公司、互助營造股份有限公司、
      日商華大林組營造股份有限公司台灣分公司、勝揚營造有
      限公司、啟富建設股份有限公司、景瀚營造有限公司之工
      程合約書正本、全部帳冊、現金簿、應付票據登記簿、應
      收票據登記簿等全部帳冊憑證及文件資料（下稱原告公司
      帳冊等文件）返還原告公司。
    (9)聲明第1至7項原告願供擔保，請准宣告假執行。
三、被告抗辯：
  (一)原告丙○○○與被告丁○○間本具有合夥關係，共同擁有原
    告公司及被告公司，並有相同股權，是被告公司與原告公司
    所招攬之工程業務亦由二家公司共同承作。即肇於原告公司
    登記之所營事業資，無法承攬專業營造工程，原告丙○○○
    及被告丁○○，始合意再設立被告公司，其出資額為其等於
    原告公司存續期間，共同之資金累積設立被告公司，並各以
    1/2比例共同擁有2家公司，除所招攬工程2公司共同承作外
    ，所有機具，亦由丙○○○、丁○○2人共同出資所購買，
    以供2公司施工使用，是施工所用機具應為原告公司及被告
    公司所共有，並非原告公司單獨所有。且關於公司之運作，
    乃由原告丙○○○負責結算財會報表，被告丁○○負責承攬
    業務工程施工，縱有機具置於被告處亦屬自然。況且原告丙○○○與被告丁○○於97年3月31日簽訂協議書約定1個月內
    完成帳款收取、結算及公司分割事宜。是於合夥關係清算終
    結前，原告豈有單獨要求取回特定物之理。
  (二)即附件一機具，為原告公司與被告公司所共有，於共有物分
    割前，原告公司依民法第767條、第962規定請求被告返還，
    為無理由。被告既屬有權占有附件一所示機具，且占有機具
    使用之利潤歸兩造共享，自無受有相當於租金之利得，或致
    原告公司受有損害。至附件二機具及原告公司帳冊資料等文
    件部分被告否認占有，原告亦未提出證據證明被告占有，被
    告自無返還或賠償之必要。
  (三)再關於422-4號土地及其上系爭貨櫃屋乃被告公司向甲○○
    承租，租期自97年9月28日起至101年9月27日止，被告自屬
    有權使用422-4號土地及系爭貨櫃屋。即於原告公司向甲○○承租422-4號土地之租約終止後，既未將貨櫃屋取走；嗣
    被告公司承租時，甲○○亦以原狀交付被告公司使用，系爭
    貨櫃屋自屬租賃範圍之一部，被告有權使用。故原告請求被
    告騰空及容忍其通行，均無理由。
  (四)併為答辯聲明：原告之訴駁回；如受不利判決願供擔保，請
    免為假執行。
四、兩造不爭執事項：
  (一)原告公司係由原告丙○○○及被告丁○○二人所組成，對外
    由原告丙○○○擔任原告公司法定代理人。嗣於96年3月間
    ，原告丙○○○及被告丁○○再合資成立被告公司，對外由
    被告丁○○擔任被告公司法定代理人。即原告公司及被告公
    司實際上均係由原告丙○○○及被告丁○○共同合夥出資設
    立，比例各占1/2。
  (二)原告丙○○○與被告丁○○於97年月31日簽署協議書，其內
    容乃就其等合夥之原告公司及被告公司為分割協議；惟2家
    公司迄尚未完成拆股事宜，並有協議書1份（詳被證1）在卷
    可佐。
  (三)附件一機具及系爭貨櫃屋目前均由被告共同占有使用中。
  (四)原告所提出附件二約定書（詳本院卷1第9頁），形式為真正
    。
  (五)系爭422-4號土地所有人為甲○○。
    (1)原告公司自96年9月28日起向甲○○承租422-4號土地，租
      金每月9萬元。嗣於97年9月間提前終止租約（即97年9月
      27 日終止）等情，並有租賃契約書（詳原證3）及解約同
      意書（詳被證3）在卷可佐。
    (2)被告公司自97年9月28日起至101年9月27日止向甲○○承
      租422-4號土地，租金每月9萬元等情，有租賃契約書（詳
      被證2）附卷可查。
  (六)系爭貨櫃屋經依原告聲請託地政機關測量結果，其占有422-
    4號土地及同段422-8號土地面積合計226平方公尺，並有複
    丈成果圖（詳本院卷1第99頁）在卷可佐。
  (七)被告提出臺灣士林地方法院檢察署檢官不起訴處分書（99年
    度偵字第1157號）形式為真正。
五、原告公司主張：附件一機具為原告公司所有，原告公司於97
    年7月12日既向被告為終止其占有權源之意思表示，依民法
    第767條、第962條規定，被告應將附件一機具返還原告公司
    。並自97年7月13日起至返還日止，依侵權行為及不當得利
    法律關係給付原告公司相當於租金之利得等情。被告對於占
    有附件一機具之事實，固未有爭執，惟辯以：附件一機具為
    原告公司與被告公司共有，於共有物分割前，原告公司無權
    要求取回等語。經查：
  (一)原告公司主張：附件一機具為原告公司單獨所有等情，既為
    被告所否認，自應由原告就前開利己事實負舉證之責。關此
    部分，固據原告公司提出買入憑證及照片為據，惟前開買入
    憑證是否即屬原告主張附件一機具之購入憑證，且與原告所
    提出照片機具同一，已非無疑。即經比對結果，附件一編號
    9貨車購入統一發票記載車號「2285-FA」（詳本院卷1第170
    頁），比對原告提出照片貨車車號為「3990-KG」（詳本院
    卷1第169頁），二者顯非同一，甚由卷附「2285-FA」貨車
    車籍資料顯示，該車車主為訴外人夏秀琴，亦非原告公司（
    詳本院卷1第88頁），是以，單由買入憑證之提出，並無法
    為附件一機具均由原告公司買入之佐。
  (二)遑論，即令除附件一編號9貨車外，其餘部分可由原告提出
    憑證推認機具係以原告公司名義購入。原告公司法定代理人
    丙○○○既於原告公司告訴被告業務侵占案件偵查中自承：
    伊與丁○○就原告公司及被告公司各有1半股權，2間公司所
    營項目均同，伊與丁○○出資之款項係用來購買機具，附件
    一機具原係由被告保管，早期原告公司與被告公司員工及辦
    公處所均相同，被告公司有實際施作工程，原告公司並曾與
    被告公司共同投標工程，且伊曾以原告公司名義墊付被告公
    司款項，迄未結清等語（有不起訴處分書1份在卷可佐）。
    除與被告所抗辯：2家公司之機具均由丙○○○、丁○○出
    資購入，供2家公司共同使用等情，互核相符。並與被告所
    提出協議書（被證1）內容一致。經本院調查結果認，被告
    抗辯：附件一機具為原告公司及被告公司共有等語，應屬有
    據。
  (三)則於共有物分割前，共有物應按原告公司與被告公司間之約
    定管理使用之，非得由原告單方為終止意思表示即可消滅共
    有關係，並阻斷被告之使用權。再承前述，本件原告法定代
    理人既自承附件一機具原係由被告保管使用，則被告公司於
    共有關係消滅前，本於共有人間約定方式占有使用系爭機具
    ，自屬有權占有。故原告公司依民法第767條、962條規定，
    請求被告返還附件一機具；本於侵權行為及不當得利法律關
    係，請求被告連帶給付相當於租金之利得，均無理由，應予
    駁回。
六、原告丙○○○主張：附件二機具為原告丙○○○所有，原告
    丙○○○於97年7月12日既向被告為終止其占有權源之意思
    表示，依民法第767條、第962條規定，被告自應將附件二機
    具返還原告丙○○○。並自97年7月13日起至返還日止，依
    侵權行為及不當得利法律關係給付原告丙○○○相當於租金
    之利得等情，固據提出約定書（詳本院卷1第9頁）為佐。惟
    約定書僅得證明訴外人高基工程有限公司確於86年間同意將
    附件二機具給予原告丙○○○。原告丙○○○既就附件二機
    具目前由被告占有使用之事實，未提出任何證據以供本院審
    酌，經本院調查結果，原告丙○○○主張：附件二機具目前
    由被告共同無權占有使用中等情，自屬無據。準此，原告丙○○○依民法第767條、第962條請求被告返還附件二機具；
    本於侵權行為及不當得利法律關係請求被告連賠償相當於租
    金之損害（或利得），均無理由，應予駁回。
七、原告公司主張：系爭貨櫃屋乃由原告公司向訴外人王慶耀買
    受取得所有權，被告無權占有使用系爭貨櫃屋，原告公司自
    得本於民法第767條、第962條規定請求被告將系爭貨櫃屋騰
    空交還原告公司使用，併同意原告公司對其承租之土地具通
    行權等語。經查：
  (一)按民法總則第條規定稱不動產者，謂土地及其定著物。工廠
    中之機器，雖有附著於土地者，然其性質究可離土地而獨立
    。申言之，即不必定著於土地，自應認為動產（最高法院19
     年上字第1045號判例意旨參照）。查系爭貨櫃屋目前雖有
     附著於土地，然其性質究可離土地而移置他處繼續使用，
     按諸前開判例意旨，應認為動產，先此敘明。
   (二)原告公司主張，系爭貨櫃屋原為訴外人甲○○所有，嗣於
     96年9月原告公司向訴外人甲○○承租422-4號土地時，以
     35萬元向甲○○買受取得所有權等情，業據提出支票及約
     定書（詳本院卷1第18頁）為佐；並與證人甲○○到庭所陳
     ：我賣給原告公司沒有錯，賣了35萬，在承租的時候就賣
     了等語相符，經本院調查結果，應可認為真正。
   (三)被告雖以：系爭貨櫃屋連同坐落基地為被告公司向訴外人
     甲○○承租，租期自97年9月28日起至101年9月27日止，被
     告自屬有權使用等語為辯，並提出租賃契約書（被證2）為
     佐。惟觀諸前開租賃約書記載，承租標的為土地，並不包
     含其上貨櫃屋（動產）；證人甲○○亦到庭證稱：後來我
     又把土地租給被告公司，鐵皮屋（即系爭貨櫃屋）還在上
     面，我租的內容沒有包含鐵皮屋等語。經本院調查結果，
     認原告公司於租期屆至後，縱未依約將系爭貨櫃屋搬走，
     亦不因之喪失其對系爭貨櫃屋之所有權。即訴外人甲○○
     既將系爭貨櫃屋出售並交付原告公司使用，而喪失對系爭
     貨櫃屋所有權，其承租人就系爭貨櫃屋自難認有合法使用
     權源。
   (四)基上，原告本於民法第767條、第962條規定請求被告將系
     爭貨櫃屋騰空交還原告公司，為有理由，應予准許。
   (五)再承前述，系爭貨櫃屋既屬動產，原告公司僅得以搬走方
     式要求被告交還，被告公司並無容忍該貨櫃屋繼續占用被
     告公司承租土地之義務。故原告請求被告公司容忍其通行
     被告公司承租土地，以利其使用系爭貨櫃屋一節，自屬無
     據，應予駁回。
八、原告公司主張：系爭422-4號土地於97年1月起至97年9月27
    日止，乃由原告公司向訴外人王慶耀承租，並支付租金達80
    萬1,000元。詎遭被告獨占，並排除原告公司占有使用之權
    源，被告自應賠償原告公司80萬1,000元等情。被告則否認
    其等於97年1月起至97年9月27日止占有使用系爭422-4號土
    地等情。此部分自應由原告就所主張被告於該段時期無權占
    有之積極、利己事實負舉證之責。然此部分並未據原告公司
    提出任何證據供本院審酌，原告公司前開主張自屬無據，應
    予駁回。
九、原告公司主張：原告公司所有原告公司帳冊等文件，遭被告
    共同無權占有，爰依民法第767條第1項規定請求返還等情。
    既為被告所否認，自應由原告公司就其所有帳冊等文件遭被
    告無權占有之事實，負舉證之責。關此部分並未據原告公司
    提出任何證據供本院審酌，原告公司前開主張自屬無據，應
    予駁回。
十、綜上所述，原告公司本於民法第767條、第962條規定，請求
    被告將系爭貨櫃屋騰空交還原告公司，為有理由，應予准許
    。原告其餘請求，則屬無據，應予駁回。
十一、兩造均陳明願供擔保請准宣告假執行或免為假執行宣告，
      經核原告勝訴部分，並無不合，爰各酌定相當擔保金額准
      許之。至原告敗訴部分，其假執行之聲請已失所附麗，應
      併駁回。
結論：原告之訴為一部有理由，一部無理由，依民事訴訟法第38
5條第1項前段、第79條、第85條、第390條第2項、第392條，判
決如主文。
中    華    民    國    99    年    6     月    3    日
                  民事第一庭    法  官  黃信滿
以上正本係照原本作成
如對本判決上訴，須於判決送達後20日內向本院提出上訴狀
中    華    民    國    99    年    6     月    3    日
                                書記官  莊琬婷

司法院資訊處製作；財團法人民間司法改革基金會備份。
